【裁判字號】    98,訴,849
【裁判日期】    981026
【裁判案由】    所有權移轉登記
【裁判全文】
臺灣士林地方法院民事判決               98年度訴字第849號
原      告  甲○○
訴訟代理人  廖振洲律師
被      告  香港商盛至有限公司台灣分公司
法定代理人  乙○○
訴訟代理人  謝昆律師
上列當事人間所有權移轉登記事件，本院於民國98年10月12日言
詞辯論終結，判決如下：
    主  文
原告之訴駁回。
訴訟費用新臺幣萬貳仟肆佰捌拾貳元由原告負擔。
    事  實  及  理  由
一、原告起訴主張：臺北市○○區○○段16-5地號土地（下稱「
    系爭土地」）原為伊與訴外人鄭承坤、鄭宜章等人所共有，
    鄭承坤、鄭宜章將如附表編號1 所示土地（下稱「系爭應有
    部分」）信託移轉登記予被告。嗣被告欲將系爭應有部分以
    新臺幣（下同）317 萬3,200 元出售予第三人，伊向被告表
    示行使優先承買權，詎被告竟拒絕依相同條件將系爭應有部
    分出賣予伊。爰以起訴狀繕本之送達為對被告行使優先承買
    權之意思表示，並請求被告將系爭應有部分移轉登記予伊等
    語。並聲明：被告應於原告給付被告317 萬3,200 元時，將
    系爭應有部分移轉登記予原告。
二、被告則以：伊欲將系爭應有部分出售予第三人，並通知系爭
    土地之共有人行使優先承買權，原告雖曾向伊表示願以同一
    條件優先承購，惟如附表編號2 所示土地係由原告及王保林
    、王美惠、王美容、王美君、王美滿、王美堅（以下合稱「
    王保林等6 人」，分別則逕稱其姓名）公同共有，原告未取
    得全體公同共有人之同意，其行使優先承買權自非合法。況
    原告並無行使優先承買權之真意，僅係意圖拖延以從中獲利
    等語，資為抗辯。並聲明：原告之訴駁回。
三、兩造不爭執之事實（見本院民國98年9 月9 日準備程序筆錄
    ）：
  (一)系爭土地原為鄭承坤、鄭宜章（嗣信託登記予被告）、王敬
    業、王淑芳、王淑玲、王上林、陳淑真、王仟金（信託登記
    予雷蔚馨）、陳遠斌及王林樞共有。嗣王林樞於民國86年2
    月2 日死亡後，其應有部分即如附表編號2 土地由原告及王
    保林等6 人繼承而為公同共有。
  (二)被告擬以317 萬3,200 元將系爭應有部分出售予第三人，並
    於民國98年5 月5 日以臺北市三張犁郵局825 號存證信函通
    知系爭土地之其他共有人行使優先承買權。
  (三)原告以98年5 月8 日北投一德郵局第38號存證信函通知被告
    行使優先承買權，並經被告於同年月10日收受。
  (四)王美堅以98年5 月13日臺北迪化街郵局第236 號存證信函回
    覆被告，表示不行使優先承買權。
  (五)兩造迄未就系爭應有部分簽訂買賣契約，原告亦未給付價金
    317 萬3,200 元予被告。
四、得心證之理由
    原告主張其為系爭土地之共有人，並已依法行使優先承買權
    等情，為被告所否認，並以前開情詞置辯。是本件之爭點厥
    為：(一)原告得否以公同共有人之身分單獨行使優先承買權？
    (二)原告就系爭應有部分是否已依法行使優先承買權？(三)原告
    就系爭應有部分有無行使優先承買權之真意？茲分述如下：
  (一)原告不得以公同共有人之身分單獨行使優先承買權。
    1.按繼承人繼承被繼承人之土地應有部分，依民法第1151條
      規定，於分割遺產前，對於共有土地之應有部分，與其他
      繼承人為公同共有，則其基於繼承被繼承人土地應有部分
      之公同共有關係，而行使優先承買權，自有民法第828 條
      第3 項之適用，應經其他公同共有人之同意，始得為之（
      最高法院69年度臺上字第1252號、87年度臺上字第174 號
      判決參照）。附表編號2 土地既為原告及王保林等6 人因
      繼承而公同共有，揆諸上開規定及說明，原告基於該公同
      共有關係，行使優先承買權，自應經王保林等6 人之同意
      。
    2.原告固主張土地法第34條之1 第4 項之立法目的在於簡化
      共有關係，若認公同共有人不得單獨行使優先承買權，恐
      有悖於該法之立意，且公同共有人單獨優先承買共有土地
      應有部分，亦不致侵害他共有人之權利云云。惟按被繼承
      人之遺囑，定有分割遺產之方法，或託他人代定者，從其
      所定；又共有物之分割，依共有人協議之方法行之，分割
      之方法不能協議決定，或於協議決定後因消滅時效完成經
      共有人拒絕履行者，法院得因任何共有人之請求而為裁判
      分割，此觀諸民法第1165條第1 項、第824 條第1 項、第
      2 項自明。是除被繼承人為遺囑指定分割外，遺產之分割
      原則上係由繼承人全體協議定之。繼承人繼承被繼承人之
      土地應有部分，於遺產分割前，固與其他繼承人公同共有
      該土地應有部分，然其於遺產分割時，是否分得該土地之
      應有部分仍屬未定，而有待全體繼承人之協議定之。據此
      ，倘公同共有人於遺產分割時未取得該土地之應有部分，
      卻於遺產分割前行使優先承買權，而得買受該土地之另筆
      應有部分，實有悖於簡化土地共有關係之目的。是原告上
      揭主張，尚有未洽，而不足採。況原告業已自認其與王保
      林等6 人尚未分割王林樞之遺產（本院卷第126 頁背面）
      ，且稽諸原告於97年8 月7 日臺北長春路郵局第02647 號
      存證信函記載：「家產部分需分立一份給大孫王林立先生
      ，另王美容小姐、王美君小姐出嫁時之嫁妝、又王美堅小
      姐之現住宅房屋係家父生前出資購買，屬生前特種贈與，
      依民法第1173條規定亦須在其應繼分中扣除方能計算出真
      時之應繼分，而非像本函中以7 等分計算。王美滿小姐留
      學美國時已從家中支出新臺幣貳拾萬元，其並表明日後分
      立遺產時，其不參與繼承，並不予分配遺產。故通知人之
      通知應繼分及優先購買應繼分均有錯誤」（本院卷第72至
      73頁）等節以觀，足證原告與王保林等6 人間就王林樞之
      遺產分割尚未達成協議，原告於遺產分割時，得否分得系
      爭土地之應有部分，實屬未定。是揆諸上開說明，於此情
      形，原告自不得以公同共有人之身分，單獨行使優先承買
      權。
    3.原告另主張其權利係及於如附表編號2 所示土地全部，其
      自得單獨行使優先承買權云云。惟按民法第827 條第2 項
      所規定，各公同共有人之權利及於公同共有物之全部，係
      指各公同共有人對於共有物並無應有部分存在，公同共有
      人不得主張其就公同共有物有特定之部分，而非謂公同共
      有人得單獨處分共有物或行使其權利。且同法第828 條第
      3 項亦已明確規定，公同共有物之處分，及其他之權利行
      使，應得公同共有人全體之同意。是原告上開主張，容有
      誤會，而不足採。又原告主張依目前修法趨勢共有物之處
      分及權利之行使係採多數決，其行使優先承買權不須全體
      公同共有人同意云云，然查原告係以其個人名義單獨行使
      全部之優先承買權，而非於獲得多數公同共有人之同意後
      行使權利，是其上揭主張，尚有未當，亦非可採。
  (二)原告就系爭應有部分未依法行使優先承買權。
    經查，王美堅既以98年5 月13日臺北迪化街郵局第236 號存
    證信函回覆被告，表示不行使優先承買權等情，業如上述（
    見上三之(四)）。此外，原告亦未證明其就系爭應有部分行使
    優先承買權已得王保林等6 人之同意，是其以個人名義單獨
    行使優先承買權，於法不合。故其主張其已依法行使優先承
    買權，兩造間就系爭應有部分已成立買賣契約云云，即不足
    採。
  (三)爭點(三)「原告就系爭應有部分有無行使優先承買權之真意？
    」部分，因原告就系爭應有部分行使優先承買權未得他公同
    共有人之同意而不生效力，自毋庸再予論究，併此敘明。
五、綜上所述，原告未得王保林等6 人之同意，就系爭應有部單
    獨行使優先承買權，於法不合。從而，原告主張兩造間就系
    爭應有部分已成立買賣契約，請求被告將系爭應有部分移轉
    登記予己，為無理由，應予駁回。
六、本件訴訟費用額確定為3 萬2,482 元（即原告預繳之第一審
    裁判費），並應由原告負擔。
七、本件判決基礎已臻明確，兩造其餘之攻擊防禦方法及訴訟資
    料經本院斟酌後，核與判決不生影響，無一一論述之必要，
    併予敘明。
據上論結，原告之訴為無理由，依民事訴訟法第78條、第87條第
1 項，判決如主文。
中    華    民    國    98    年    10    月    26    日
                  民事第三庭  審判長法  官  張國勳
                                    法  官  施月燿
                                    法  官  林尚諭
以上正本證明與原本無異。
如對本判決上訴，應於判決送達後20日內向本院提出上訴狀。
中    華    民    國    98    年    10    月    29    日
                                    書記官  游子毅
附表：
 ┌─────────────────────────────────────────────┐
 │土地標示                                                                98年度訴字第849號 │
 ├────────────────────┬──┬────┬──────┬─────────┤
 │ 土          地          坐          落 │地目│面    積│權 利  範 圍│所   有   權   人 │
 ├──┬───┬───┬───┬──┬──┤    ├────┤            │                  │
 │編號│縣  市│鄉  鎮○  段  │小段│地號│    │平方公尺│            │                  │
 │    │      │市  區│      │    │    │    │        │            │                  │
 ├──┼───┼───┼───┼──┼──┼──┼────┼──────┼─────────┤
 │  1 │臺北市│內湖區│舊  宗│    │16-5│ 雜 │743.36  │5647/200000 │香港商盛至有限公司│
 │    │      │      │      │    │    │    │        │            │                  │
 ├──┼───┼───┼───┼──┼──┼──┼────┼──────┼─────────┤
 │  2 │臺北市│內湖區│舊  宗│    │16-5│ 雜 │743.36  │70354/100000│甲○○、王保林、王│
 │    │      │      │      │    │    │    │        │            │美惠、王美容、王美│
 │    │      │      │      │    │    │    │        │            │君、王美滿、王美堅│
 │    │      │      │      │    │    │    │        │            │公同共有          │
 │    │      │      │      │    │    │    │        │            │                  │
 └──┴───┴───┴───┴──┴──┴──┴────┴──────┴─────────┘


司法院資訊處製作；財團法人民間司法改革基金會備份。
